【裁判字號】    98,聲判,1
【裁判日期】    980421
【裁判案由】    聲請交付審判
【裁判全文】
臺灣苗栗地方法院刑事裁定               98年度聲判字第1號
聲  請  人  信和有線電視股份有限公司
法定代理人  丙○○
告訴代理人  羅秉成律師
            曾能煜律師
            戴愛芬律師
被      告  乙○○
            甲○○
上列聲請人因告訴被告涉嫌竊盜案件，不服臺灣高等法院臺中分
院檢察署檢察長97年度上聲議字第2224號駁回再議之處分（原不
起訴處分案號：臺灣苗栗地方法院檢察署97年度偵字第4751 號
），聲請交付審判，本院裁定如下：
    主    文
聲請駁回。
    理   由
一、按告訴人不服上級法院檢察署檢察長或檢察總長認再議為無
    理由而駁回之處分者，得於接受處分書後10日內委任律師提
    出理由狀，向該管第一審法院聲請交付審判；法院認為交付
    審判之聲請不合法或無理由者，應駁回之。刑事訴訟法第25
    8 條之1 、第258 條之3 第2 項前段分別定有明文。本件聲
    請人即告訴人信和有線電視股份有限公司（下稱聲請人）以
    被告乙○○、甲○○涉犯竊盜等罪，向臺灣苗栗地方法院檢
    察署提出告訴，經該署檢察官以97年度偵字第4751號為不起
    訴處分（下稱原不起訴處分）後，聲請人不服，向臺灣高等
    法院臺中分院檢察署聲請再議，經該署檢察長以原不起訴處
    分並無不當，於民國97年12月17日以97年度上聲議字第2224
    號處分書駁回聲請人再議之聲請（下稱駁回再議處分書），
    該駁回再議處分書於97年12月24日合法送達聲請人，聲請人
    並於97年12月31日委任律師向本院聲請交付審判等情，業經
    本院調取前揭偵查卷宗核閱屬實，並有刑事交付審判聲請狀
    及委任狀附卷可稽，是本件聲請人就駁回再議處分書不服，
    聲請交付審判，尚無不合，先予敘明。
二、聲請交付審判意旨略以：
  (一)被告甲○○與乙○○於民國97年9 月27日，在苗栗縣竹南鎮
    ○○路96號前之電線桿上，未經告訴人信和有線電視股份有
    限公司（下稱信和公司）之同意、授權，以自備之老虎鉗轉
    開不詳鄰人向告訴人所申設之有線電視電纜線線路盒，欲偷
    接有線電路，截收告訴人信和公司播送之有線電視節目訊號
    ，至其等之苗栗縣竹南鎮○○里○○路87號居所以觀看有線
    電視節目。原不起訴處分認刑法第323條所規定之「其他能
    量」，應與電能、熱能等具有消長性質之能量相關方屬之，
    而影音視訊為電磁波之一種，使用後物質之全部能量不會減
    少，故非竊盜所欲保護之客體，難論以刑法第320 條、第32
    3 條之罪。惟影音視訊既為電磁波之一種，即係聲請人以電
    力傳送之一定能量電磁波至各個用戶使用，故聲請人對於輸
    送百戶、千戶之影音視訊電磁波之能量強弱即有不同，倘被
    告偷接使用視訊電磁波，該電磁能量將因此而減損，訊號亦
    因而減弱致不堪使用（此由一定能量之訊號轉接數台電視後
    ，該訊號會因此減弱，導致畫面模糊不清即明），故不起訴
    處分書認為影音視訊為電磁波，遭偷接後不會有能量減少之
    情形，尚非確論。雖以偷接方式截收有線電視訊號，原收視
    客戶仍同樣可以接收影音視訊，乃係聲請人「增強」視訊電
    磁波所致，尚難因之遽認該影音視訊電磁波並非刑法第323
    條所指可為減損之「其他能量」。
  (二)再電信法第56條規定：「意圖為自己或第三人不法之利益，
    以有線、無線或其他電磁方式，盜接或盜用他人電信設備通
    信者，處5 年以下有期徒刑」，觀諸上開法條可知，我國刑
    事政策對於盜接、盜用電磁通信設備，因而取得通信利益者
    ，已有處罰明文，而影音視訊之性質相當於通信設備，屬於
    電磁能量，均具一定之法益及經濟上利益，自可作為被害及
    被竊取之客體，由此可證刑法第323 條所指「其他能量」，
    應包含影音視訊之電磁能量。
  (三)況影音視訊電磁波流入無權使用之偷接者電視中，自無從再
    回覆至聲請人發送訊號之主機，被告在未付費前，擅自以自
    備之電纜線，破壞防盜鎖後私接線路之行為，豈非形同「破
    壞他人之持有」、「建立新持有」？就刑法第320 條之保護
    法益而言，以使聲請人之財產利益遭受侵害甚明。
  (四)又臺灣高等法院臺中分院檢察署駁回再議聲請之處分，認為
    被告私自截取影音視訊之行為，並非施以詐術，況被告破壞
    鎖頭，並非不能查知，原收視客戶亦同樣可以接收影音視訊
    ，自難認聲請人有陷於錯誤而提供影音視訊與被告觀賞之事
    實，而不構成刑法第339 條第2 項之詐欺得利罪。惟聲請人
    為防止他人盜接聲請人播放之影音視訊，因此在分配器線路
    盒內加裝防盜鎖頭，然被告在未付費前，擅自以自備之電纜
    線破壞防盜鎖後私接線路，將告訴人提供之影音視訊接收至
    其電視機內觀賞，致聲請人無法分辨被告私自連接之有線電
    纜線是否為合法用戶之電纜線，致陷於錯誤而將影音視訊經
    由該私接之電纜線傳送至被告之電視機內，已符合對聲請人
    施以詐術之構成要件。
  (五)刑法第339 條之1 增訂前，實務上對於以他人之提款卡持向
    金融機構之自動付款機冒領款項之行為，因該自動付款機係
    該金融機構辦理付款業務人員之替代，對其所施用之詐術，
    應視同對自然人所為，使之陷於錯誤而交付款項，自應成立
    詐欺取財罪（參最高法院84年度臺上字第5648號判決意旨）
    。揆諸上開見解，係認機器設備為自然人手足之延伸，故以
    他人之提款卡向自動付款機「冒領」款項，形同對自然人「
    施詐」。本件被告對聲請人設置機器訊號設備線路，以偷接
    之不正方法截收有線電視訊號為施以詐術之行為，導致聲請
    人之訊號設備需發送更強之電波以維持清晰之收訊，增加聲
    請人支出成本，為財產上之處分；又適用上開法理，機器設
    備為自然人手足之延伸，故被告形同對聲請人以偷接之不正
    方法「施行詐術」。
  (六)另聲請人設置之防盜鎖並無電腦連線及偵測功能，故聲請人
    在防盜鎖遭破壞時，無法立即查知，設備將自動依據被告以
    詐術私接之電纜線，不斷延伸供應影音訊號予被告住處內之
    電視機，而被告因施用前開詐術而受有不必繳費觀看節目之
    利益，導致聲請人受到損害，即符合獲取不法利益之法定要
    件，已符合刑法第339條第2項之詐欺得利罪。
三、按刑事訴訟法第258 條之1 規定，告訴人得向法院聲請交付
    審判，此係對於檢察官不起訴或緩起訴裁量權制衡之一種外
    部監督機制，此時，法院僅在就檢察官所為不起訴或緩起訴
    之處分是否正確加以審查，以防止檢察機關濫權。依此立法
    精神，同法第258 條之3 第3 項規定：法院就交付審判之聲
    請為裁定前，得為必要之調查等語，其所謂得為必要之調查
    ，係指調查證據之範圍應以偵查中曾顯現者為限，不可就新
    提出之證據再為調查，亦不可蒐集偵查卷以外之證據，否則
    將與刑事訴訟法第260 條之再行起訴規定混淆不清（臺灣高
    等法院91年4 月25日刑庭會議法律問題研討意見參照）。又
    法院於審查交付審判之聲請有無理由時，除認為告訴人所指
    摘不利被告之事證未經檢察機關詳為調查或斟酌，或不起訴
    處分書所載理由違背經驗法則、論理法則或其他證據法則者
    外，不宜率予交付審判（法院辦理刑事訴訟案件應行注意事
    項第134 項參照）。
四、經查：
  (一)聲請人原告訴意旨以：被告乙○○、甲○○兄弟於97年9 月
    27日凌晨3 時45分許，在苗栗縣竹南鎮○○路96號前之電線
    桿上，未經聲請人之同意或授權，以自備之老虎鉗1 支，轉
    開不詳鄰人向聲請人所申設之有線電視電纜線線路盒，破壞
    分配器之防盜鎖頭（毀損部分未具聲請人告訴），欲偷接有
    線電路，以此方式截收聲請人播送之有線電視節目訊號至其
    等在苗栗縣竹南鎮○○里○○路87號住處之方法，觀看有線
    電視節目，嗣經巡邏員警行經該處而當場查獲。因認被告2
    人均涉有刑法第321 條第1 項第3 款之加重竊盜罪嫌。
  (二)臺灣苗栗地方法院檢察署檢察官偵查終結後認為：刑法第32
    3 條規定：電能、熱能及其他能量關於竊盜罪章以動產論。
    ，此所謂『其他能量』自應以性質上等同電能、熱能之能量
    為限，否則即與罪刑法定主義之類推適用禁止原則有違。準
    此以言，具消長性質之『能量』始為刑法竊盜罪章所欲保護
    之客體。而有線電視台所傳輸之『影音視訊』，乃係利用設
    置纜線方式，以電磁系統傳輸影像聲音供公眾直接視、聽之
    訊息（有線廣播電視法第2 條第1 款、電信法第2 條第1款
    參照），其為電磁波之一種，使用之後物質的全部能量並不
    會減少，性質上非屬於電能、熱能等概念範疇內之能量，應
    非刑法竊盜罪章所欲保護之客體。是行為人未經同意而截收
    或接收系統播送之影音視訊內容，並不會排除他人對影音視
    訊接收或播送之所有或持有狀態，其行為態樣亦與刑法竊盜
    罪之構成要件有間，自難論以刑法第323 條、第320 條第1
    項之竊盜罪，此有臺灣高等法院所屬法院89年法律座談會刑
    事類提案第8 號法律問題研討意見可參。被告2 人縱有於前
    揭時地截取上開影音視訊之行為，惟依上開實務見解，應屬
    民事賠償責任範疇，而難以竊盜罪嫌相繩。
  (三)聲請人聲請再議意旨雖以：被告2 人未經聲請人同意，擅自
    以自己備置之有線電纜線，以私接線路方式，將聲請人提供
    之影音視訊接收至其電視機內供收視觀賞，致聲請人無法分
    辨被告2 人私自連接之有線電纜線是否為合法收視戶之電纜
    線，而將影音視訊經由該私接之電纜線傳送到被告2 人住處
    之電視機內，以詐得免給付收視費用之不法利益。雖因有線
    廣播電視法並無相當於電信法第56條第1 項之規定，惟參照
    最高法院88年度台上字第5901號裁判意旨「電信法第56條第
    1 項之罪，係以意圖為自己或第三人不法之利益，以有線、
    無線或其他電磁方式，盜接或盜用他人電信設備通信者，為
    構成要件。本罪處罰以前揭非法方法，詐得免費使用他人電
    信設備通信之不法利益，乃刑法詐欺得利罪之特別規定，依
    特別法優於普通法原則，自毋庸再論以刑法詐欺得利罪。」
    ，則被告2 人所為應符合刑法第339 條第2 項詐欺得利罪之
    構成要件。然臺灣高等法院臺中分院檢察署駁回聲請人再議
    理由略謂：1.被告2 人係以自備之老虎鉗轉開不詳鄰人向聲
    請人所申設之有線電視電纜線線路盒，破壞分配器之防盜鎖
    頭私接有線電路，以此方式截收聲請人公司播送之有線電視
    節目訊號至渠等住處電視機內，供渠等觀賞節目，是其2 人
    截取或私接聲請人公司播送之影音視訊節目之方法，與以欺
    罔手段使他人陷於錯誤之詐術有別。2.被告2 人破壞聲請人
    為其收視客戶所安裝之分配器防盜鎖頭，並非不能查知，且
    原收視客戶亦同樣可以接收聲請人公司播送之影音視訊節目
    ，自難認聲請人有陷於何種錯誤而提供影音視訊使被告2 人
    觀賞，尚難符合刑法第339 條第2 項詐欺得利罪之構成要件
    。至於最高法院88年度台上字第5901號案件既是針對電信法
    第56條第1 項罪嫌所為之裁判，自難援為本件之參考。3.原
    不起訴處分書認有線電視台所傳輸之影音視訊，為電磁波之
    一種，使用之後物質的全部能量並不會減少，性質上非屬於
    電能、熱能等概念範疇內之能量，應非刑法竊盜罪章所欲保
    護之客體，與臺灣高等法院所屬法院89年法律座談會刑事類
    提案第8 號法律問題研討意見、臺灣高等法院檢察署93年度
    上聲議字第3564號處分書及臺灣高等法院97年度上易字第64
    8 號判決見解相同，原不起訴處分書認被告2 人所為與刑法
    第323 條、第320 條第1 項之竊盜罪之構成要件不符，尚無
    違誤。原不起訴處分核無不當，而將聲請再議駁回。
  (四)經本院調取上開臺灣苗栗地方法院檢察署97年度偵字第4751
    號，及臺灣高等法院臺中分院檢察署97年度上聲議字第2224
    號之偵查卷全卷核閱後，本件聲請人上開聲請交付審判之理
    由，前開不起訴處分書及駁回再議處分書皆已詳細論列說明
    ，而檢察官為不起訴處分及駁回再議之理由，亦無何違背經
    驗法則、論理法則或其他證據法則之情事，本院認本件並無
    聲請人所指摘原不起訴處分及駁回再議聲請之處分所載理由
    違背經驗法則、論理法則或其他證據法則等得據以交付審判
    之事由存在。
  (五)聲請人猶執前詞聲請交付審判，惟按犯罪事實應依證據認定
    之，無證據不得認定犯罪事實；又不能證明被告犯罪者，應
    諭知無罪之判決，刑事訴訟法第154 條第2 項、第301 條第
    1 項分別定有明文。又刑事訴訟法上所謂認定犯罪事實之證
    據，係指足以認定被告確有犯罪行為之積極證據而言，如未
    能發現相當證據或證據不足以證明，自不能以推測或擬制之
    方法，以為裁判基礎。而刑事訴訟上證明之資料，無論其為
    直接或間接證據，均須達到通常一般之人均不致有所懷疑，
    而得確信其為真實之程度，始得據為有罪之認定，若關於被
    告是否犯罪之證明未能達此程度，而有合理懷疑之存在，致
    使無從形成有罪之確信，根據「罪證有疑，利於被告」之證
    據法則，即不得遽為不利被告之認定，復有最高法院29年上
    字第3105號、76年台上字第4986號判例意旨可資參照。查：
  1.電能、熱能及其他能量關於竊盜罪章以動產論，刑法第323
    條定有明文，即電能、熱能原並不為刑法上動產的概念所涵
    蓋，立法者之所以將電能、熱能在法律上擬制將之與動產為
    相同保護，乃因電能、熱能在其性質上均屬於可供轉換其形
    式加以利用（例如轉換為光能、動能、聲音、影像等型態後
    加以利用），且電能、熱能使用之後能量便會減少無法回復
    ，所以有以刑法加以保護之必要，則此所謂「其他能量」自
    應以性質上等同電能、熱能之「能量」為限，否則即與罪刑
    法定主義之類推適用禁止原則有違。如屬於能源而非得據以
    轉換其形式加以利用，使用之後能量便會減少無法回復者，
    仍不得以動產論，應非刑法竊盜罪章所欲保護之客體。而有
    線電視台所傳輸之「影音視訊」，乃係利用設置纜線方式以
    電磁系統傳輸影像聲音供公眾直接視、聽之訊息（有線廣播
    電視法第2 條第1 款、電信法第2 條第1 款參照），其為電
    磁波之一種，收視戶所接收的是電磁波中所顯示之訊號，非
    電磁波能量本身，並利用電視機將其訊號顯示，收視後並不
    會改變電磁波之性質。至於該電磁波在傳遞過程中產生能量
    之消長並非為收視戶收視後直接將電磁波轉換為其他形式利
    用後所產生之結果，乃係電磁波通過纜線所必然產生之現象
    ，而與刑法上所欲保護之「電能」與「熱能」之概念並不相
    當。
  2.又有線電視之放大器係為保持於一定之強度電視訊號而使用
    電能，有線電視收視戶所接收者係電磁波之電視訊號並不直
    接接收該電能使用。所以縱認未經有線電視系統經營者之同
    意，而截收或接收系統播送之影音視訊內容會因此使原本之
    電視訊號減弱，有線電視經營者必須因此增加放大器設置及
    電能之支出，惟此係有線電視經營者其經營成本增加之經濟
    上不利益，並非係「動產」或「電能」或「其他能源」遭受
    直接損害，亦無法成為刑法竊盜罪所保護之客體。影音視訊
    之電磁波既非係收視戶直接使用其能量，而係接收其訊號，
    其能量之消長亦非收視行為所造成，其應非刑法竊盜罪章所
    欲保護之客體甚明。至於電信法第56條之規定，乃係針對電
    信設備所為之規範，自難類推適用於影音視訊。
  3.再按刑法上所稱之竊盜，須符合破壞他人持有、建立自己持
    有之要件，故「其他能量」之竊取亦須能破壞他人持有而建
    立自己持有之可能始能成立竊盜罪，故未經有線電視系統經
    營者之同意，而截收或接收系統播送之影音視訊內容，並不
    會排除他人（即被截取者或系統經營業者）對影音視訊接收
    或播送之所有或持有狀態，就此部分之行為態樣亦與刑法竊
    盜罪之構成要件不同。
  4.又按刑法第339 條第2 項之詐欺得利罪，以使用詐術而圖得
    財產上不法之利益為成立要件。所謂詐術，必須被詐欺人因
    其詐術而陷於錯誤，若其所用之方法不能認為詐術，亦不致
    使人陷於錯誤，即不構成該罪（最高法院82年度台上字第70
    88號判決、46年台上字第260 號判例意旨參照）。本案被告
    2 人係以自備之老虎鉗轉開不詳鄰人向聲請人所申設之有線
    電視電纜線線路盒，破壞分配器之防盜鎖頭，欲以私接線路
    之方式，截收聲請人播送之有線電視節目訊號至渠等住處電
    視機內觀賞節目，而私接線路截取聲請人播送之影音視訊節
    目，自難認為係施用詐術。況且，被告2 人係自聲請人傳輸
    予合法收視戶之影音視訊，以分接之方式接收訊號，該訊號
    本即係聲請人傳輸予合法收視戶者，並非係聲請人陷於錯誤
    而傳輸，縱認被告2 人因渠等分接之行為而得免付收視費之
    財產上不法利益，亦不構成詐欺得利罪。
  5.雖聲請人舉最高法院84年台上字第5648號判決意旨，認機器
    設備係自然人手足之之延伸，被告2 人對聲請人設置之訊號
    設備線路偷接，形同對聲請人施用詐術云云。然上開判決意
    旨係對「以他人提款卡持向金融機構之自動付款機冒領款項
    」之行為為裁判，且金融機構之自動付款機係替代金融機構
    人員辦理付款業務，其性質顯與聲請人所設置之有線電視電
    纜線線路盒有別，自難比附援引。
六、綜上所述，原處分書認被告2 人並無聲請人所指竊盜、詐欺
    得利等犯行，而分別予以不起訴處分及駁回再議之聲請，於
    法並無不合，聲請人聲請交付審判，為無理由，應予駁回。
據上論斷，應依刑事訴訟法第258 條之3 第2 項前段，裁定如主
文。
中    華    民    國    98    年    4     月    21    日
                    刑事第三庭  審判長法  官  柳章峰
                                      法  官  顏苾涵
                                      法  官  林佩儒
以上正本證明與原本無異。
不得抗告。
                                      書記官  陳玲君
中    華    民    國    98    年    4     月    21    日


司法院資訊處製作；財團法人民間司法改革基金會備份。
